【裁判字號】    92,上易,1653
【裁判日期】    921030
【裁判案由】    詐欺
【裁判全文】
臺灣高等法院臺中分院刑事判決                  九十二年度上易字第一六五三號
    上  訴  人  臺灣苗栗地方法院檢察署檢察官
    被      告  丁○○
    被      告  乙○○
右上訴人因被告等詐欺案件，不服臺灣苗栗地方法院九十一年度易字第六○九號中華
民國九十二年七月二十二日第一審判決（起訴案號：臺灣苗栗地方法院檢察署九十一
年度偵字第三五七七號），提起上訴，本院判決如左：
      主  文
原判決撤銷。
丁○○、乙○○共同連續意圖為自己不法之所有，以詐術使人將本人之物交付，各處
有期徒刑壹年肆月。
      事  實
一、丁○○、乙○○夫妻明知經濟狀況已陷於周轉困難之窘境（當時約負債新台幣〈
    下同〉七、八百萬元），竟共同意圖為自己不法之所有，並基於詐欺取財之概括
    犯意聯絡，隱瞞上開事實，於民國八十九年五月間及九十年三月間，召集二組互
    助會（以下簡稱Ａ會、Ｂ會），由丁○○任互助會會首，共同邀集（起訴書誤為
    由乙○○邀集）不知情的邱紹成、胡接雄、吳錦章、溫士達（參加二會，分別以
    翁先生及瑞益之名義各參加一會）、謝雪梅、張玉美、傅家盛、林惠美、張春櫻
    （參加二會）、吳鳳珠（參加二會）、林緯志、簡茂發、張士良、陳美龍、甲○○、丑○○、戊○○、丙○○、張玉枝（參加二會）、傅榮英、傅榮美參加Ａ會
    。另邀集不知情的洪添、徐錫山、簡茂發、張玉美、張玉枝、詹春櫻、丙○○、
    傅家盛、辛○○、己○○（參加二會）、庚○○、癸○○、子○○○（按會單上
    係以「鍾嬌妹」名義參加二會）、徐旭東（以「東」之名義參加）、黃發榮參加
    Ｂ會。Ａ會自八十九年五月起至九十一年六月止，會員連同會首共二十六人。Ｂ
    會自九十年三月起至九十一年八月止，會員連同會首共十八人。以上二會均約定
    每會每月會款為二萬元，均採內標制（即活會會員每月繳納扣除標息後之會款）
    ，首期會金不經競標，由會首取得，餘皆於每月三十日，在苗栗縣苗栗市○○路
    七三九號丁○○經營的「一中眼鏡行」開標，底標為一千八百元，由欲參與競標
    之會員投標，以競標金額最高者得標，如無人投標，則由會首抽籤決定何人得標
    。開標結束後，丁○○、乙○○向其他會員收取會款時，將當期得標會員及得標
    金額告知與會會員，並製有互助會單，分發給各會員保管，以供渠等知悉其他與
    會會員身分及做為証明之用。詎丁○○、乙○○連續於九十年六月三十日（Ａ會
    第十四會）、同年十月三十日（Ａ會第十八會；Ｂ會第八會）、同年十一月三十
    日（Ａ會第十九會；Ｂ會第九會）、同年十二月三十日（Ａ會第二十會；Ｂ會第
    十會）、九十一年一月三十日（Ｂ會第十一會）、同年二月二十八日（Ｂ會第十
    二會），趁無人到場競標，亦無會員詢問何人得標，有權利以抽籤方式決定何人
    得標之機會，向不知情的各該活會會員捏稱有人得標，標息是多少，使各該活會
    會員誤以為有會員得標而分別按月交付丁○○、乙○○該會會款（扣除標金利息
    ），合計以此方式共詐得會款一百七十一萬七千三百五十元（詳如附表所示）。
    所收取的互助會款則供己使用，以之清償債務。迨九十一年三月底，Ａ、Ｂ二會
    均停會，會員發現Ａ會竟尚有六個活會會員、Ｂ會則尚有十個活會會員，始知受
    騙並悉上情。
二、案經甲○○、丙○○、丑○○、戊○○、辛○○、己○○、庚○○、癸○○、子
    ○○○訴由台灣苗栗地方法院檢察署檢察官偵查起訴。
      理  由
一、訊據被告丁○○、乙○○對於右開事實，除被告丁○○辯稱並非故意倒會及被告
    乙○○辯稱伊與告訴人等均係二十幾年的老同事，今天會走到這個地步，伊也很
    無奈，伊真的有困難，因為伊遭過兩次竊盜云云外，其餘均坦認不諱。經查：被
    告等所坦承之部分，核與告訴人甲○○、丙○○、丑○○、戊○○、辛○○、己○○、庚○○、癸○○、子○○○指訴及証人張玉枝、徐錫山、簡茂發等証述之
    情節相符，復有互助會會單附卷可稽，足見被告上開自白部分確與事實相符。雖
    被告二人均否認有何詐欺犯行，並為如上之辯解。惟查：被告丁○○於原審訊問
    時自承：所開的鐘錶行被偷二次，又被人倒帳，負債有七、八百萬元，當時不能
    把這些事情說出來，因說出來人家就不會參加我的會（詳見原審卷第六五頁），
    其明知有此事實，卻隱瞞不告知會員，且於無人到場投標時，捏稱有人得標，並
    將所收取如附表所示之會款留供己用，可見其有詐騙被害人之意甚明，此由被告
    二人於偵訊及原審訊問時另自承：未向活會會員說無人得標，款項由渠等使用，
    並未經過告訴人等之同意等語（詳見偵字第三五七七號卷第二十八頁反面、原審
    九十一年十二月二十四日筆錄參照）益明，所辯並非故意要詐騙被害人，僅因財
    務周轉不靈，情急之下才暫借挪用云云，無非事後卸責之詞，委無可採。本件事
    証明確，被告二人犯行均堪認定，自應依法論科。
二、核被告丁○○、乙○○明知經濟狀況已周轉困難，竟隱瞞此事實，召集二組互助
    會，並趁無人到場競標，亦無會員詢問何人得標，有權以抽籤方式決定何人得標
    之機會，向不知情的各該活會會員捏稱有人得標，使各該活會會員誤以為有會員
    得標而分別按月交付該會會款，以此方式詐得會款，所為均係犯刑法第三百三十
    九條第一項之詐欺取財罪。被告丁○○、乙○○間有犯意之聯絡及行為之分擔，
    應論以刑法第二十八條的共同正犯。被告二人每次捏稱有人得標，而向活會會員
    詐取會款之行為，是以一個詐欺行為同時向數個活會會員詐取財物，係一行為觸
    犯數罪名，為想像競合犯，均應依刑法第五十五條規定從一重處斷。被告二人先
    後多次的詐欺取財犯行，時間緊接，手法相同，且觸犯構成要件相同之罪名，為
    連續犯，均應依刑法第五十六條規定，以一罪論並均加重其刑。公訴人認被告等
    係自九十年九月三十日起至同年十二月五日止，連續向Ａ會活會會員收取互助會
    款，並自九十年九月三十日起至九十一年二月五日止，連續向Ｂ會活會會員收取
    互助會款。而本院所認定被告等詐取各期會款之時間係如附表所示，則本院所認
    定超越檢察官所認定期間以外部分之行為，雖未據起訴，惟與檢察官起訴部分有
    連續犯之裁判上一罪之關係，自為起訴效力所及，本院得併予審理。原審認被告
    等犯罪事證明確，予以論罪科刑，固非無見，惟原判決未說明被告等所為不在檢
    察官起訴範圍內之部分詐欺行為何以得併予審理之法律上理由，已有未洽；又被
    告等就附表所示詐取之款項應為一百七十一萬七千三百五十元，原判決認金額為
    一百七十一萬九千五百五十元，計算上亦有錯誤；再上開互助會之籌組，被告二
    人主要係利用被告乙○○與被害人等為昔日同事或友人之情誼，亦即被害人等係
    基於信賴被告乙○○，始參加互助會，並在此信賴關係上，對於被告等夫妻之說
    詞不疑有詐，則被告乙○○利用此信賴關係，傷害被害人對其信賴的感情甚深，
    惡性匪淺，原審就被告二人之量刑結果，量處被告乙○○有期徒刑六個月，刑度
    僅為被告丁○○之二分之一，顯然失衡；另檢察官上訴意旨以被告家中雖有高堂
    父母，惟尚有其他親人可為扶養，而稚齡孫兒，本有其父母可照顧，不應作為被
    告量刑之標準，原審量處被告二人之刑與被告二人所生之危害不相當，且量刑過
    輕，據以指摘原判決量刑不當，為有理由。原判決既有上述可議之處，即屬無可
    維持，應由本院將原判決撤銷改判。爰審酌被告二人犯罪之動機、目的、手段、
    所詐騙的人數及倒會金額達一百七十一萬餘元，利用乙○○與被害人間相互信任
    的情誼，籌組互助會，傷害被害人對其信賴的感情，且犯後僅自白部分事實，迄
    今猶未積極與被害人等達成民事和解或調解之可行方案，展現事後清償債務之誠
    意，未能真正負起責任之態度，及檢察官以被告二人未有和解誠意，請求從重量
    刑暨被告等無犯罪前科紀錄，有台灣高等法院被告全國前案紀錄表在卷可參等一
    切情狀，分別量處被告二人如主文第二項所示之刑，以示懲儆。
三、公訴意旨另以：被告二人自九十年九月三十日起至同年十二月五日止，連續向Ａ
    會活會會員收取互助會款，並自九十年九月三十日起至九十一年二月五日止，連
    續向Ｂ會活會會員收取互助會款，金額共計二百零一萬五千二百元。然查，被告
    等就附表所示之詐欺金額總計為一百七十一萬七千三百五十元，則逾越此金額部
    分之二十九萬七千八百五十元部分，尚難認係被告等詐欺所得，惟因公訴人認此
    部份與被告前開論罪科刑部分有連續犯之裁判上一罪之關係，爰不另為無罪之諭
    知，併予敘明。
據上論結，應依刑事訴訟法第三百六十九條第一項前段、第三百六十四條、第二百九
十九條第一項前段，刑法第二十八條、第五十六條、第三百三十九條第一項、第五十
五條，罰金罰鍰提高標準條例第一條前段，判決如主文。
本案經檢察官壬○○到庭執行職務。
中      華      民      國      九十二      年    十    月    三十      日
                                   臺灣高等法院臺中分院刑事第四庭
                                         審判長法  官  洪  耀  宗
                                               法  官  蕭  錦  鍾
                                               法  官  江  德  千
右正本證明與原本無異。
不得上訴。
                                               書記官  吳  麗  琴
中      華      民      國    九十二     年      十      月   三十一    日
【附錄論罪科刑法條】
刑法第三百三十九條第一項：
意圖為自己或第三人不法之所有，以詐術使人將本人或第三人之物交付者，處五年以
下有期徒刑、拘役或科或併科一千元以下罰金。
【附表】
編號
一、Ａ會第十四會
  （一）時間：九十年六月三十日。
  （二）捏稱得標人：不詳。
  （三）得標金額：三千一百五十元。
  （四）被詐欺之活會會員：林緯志、簡茂發、吳鳳珠、張士良、陳美龍、張玉枝（
                          二會）、傅榮英、甲○○、丙○○、丑○○、戊○○、
                          傅榮美。
  （五）詐得金額：二十一萬九千零五十元（每位活會會員每會應繳一萬六千八百五
                  十元，乘以十三會）。
二、Ａ會第十八會
  （一）時間：九十年十月三十日。
  （二）捏稱得標人：不詳。
  （三）得標金額：三千元。
  （四）被詐欺之活會會員：張士良、陳美龍、張玉枝（二會）、傅榮英、甲○○、
                          丙○○、丑○○、戊○○、傅榮美。
  （五）詐得金額：十七萬元（每位活會會員每會應繳一萬七千元，乘以十會）。
三、Ａ會第十九會
  （一）時間：九十年十一月三十日。
  （二）捏稱得標人：不詳。
  （三）得標金額：二千八百元。
  （四）被詐欺之活會會員：張士良、陳美龍、張玉枝（二會）、傅榮英、甲○○、
                          丙○○、丑○○、戊○○、傅榮美。
  （五）詐得金額：十七萬二千元（每位活會會員每會應繳一萬七千二百元，乘以十
                  會）。
四、Ａ會第二十會
  （一）時間：九十年十二月三十日。
  （二）捏稱得標人：不詳。
  （三）得標金額：二千六百元。
  （四）被詐欺之活會會員：張士良、陳美龍、張玉枝（二會）、傅榮英、甲○○、
                          丙○○、丑○○、戊○○、傅榮美。
  （五）詐得金額：十七萬四千元（每位活會會員每會應繳一萬七千四百元，乘以十
                  會）。
五、Ｂ會第八會
  （一）時間：九十年十月三十日。
  （二）捏稱得標人：不詳。
  （三）得標金額：二千六百元。
  （四）被詐欺之活會會員：洪添、丙○○、辛○○、癸○○、子○○○（二會）、
                          己○○（二會）、庚○○、張玉枝、傅家盛。
  （五）詐得金額：十九萬一千四百元（每位活會會員每會應繳一萬七千四百元，乘
                  以十一會）。
六、Ｂ會第九會
  （一）時間：九十年十一月三十日。
  （二）捏稱得標人：不詳。
  （三）得標金額：二千四百元。
  （四）被詐欺之活會會員：洪添、丙○○、辛○○、癸○○、子○○○（二會）、
                          己○○（二會）、庚○○、張玉枝、傅家盛。
  （五）詐得金額：十九萬三千六百元（每位活會會員每會應繳一萬七千六百元，乘
                  以十一會）。
七、Ｂ會第十會
  （一）時間：九十年十二月三十日。
  （二）捏稱得標人：不詳。
  （三）得標金額：一千九百元。
  （四）被詐欺之活會會員：洪添、丙○○、辛○○、癸○○、子○○○（二會）、
                          己○○（二會）、庚○○、張玉枝、傅家盛。
  （五）詐得金額：十九萬九千一百元（每位活會會員每會應繳一萬八千一百元，乘
                  以十一會）。
八、Ｂ會第十一會
  （一）時間：九十一年一月三十日。
  （二）捏稱得標人：不詳。
  （三）得標金額：一千九百元。
  （四）被詐欺之活會會員：洪添、丙○○、辛○○、癸○○、子○○○（二會）、
                          己○○（二會）、庚○○、張玉枝、傅家盛。
  （五）詐得金額：十九萬九千一百元（每位活會會員每會應繳一萬八千一百元，乘
                  以十一會）。
九、Ｂ會第十二會
  （一）時間：九十一年二月二十八日。
  （二）捏稱得標人：不詳。
  （三）得標金額：一千九百元。
  （四）被詐欺之活會會員：洪添、丙○○、辛○○、癸○○、子○○○（二會）、
                          己○○（二會）、庚○○、張玉枝、傅家盛。
  （五）詐得金額：十九萬九千一百元（每位活會會員每會應繳一萬八千一百元，乘
                  以十一會）。
【按以上編號第一號至第九號之詐得金額總計一百七十一萬七千三百五十元】。
                                                                        Ｆ


司法院資訊處製作；財團法人民間司法改革基金會備份。
